---
title: "Análisis de Lactancia Materna en Chile 2019-2024"
lang: es
author:
  - name: "Análisis de Datos de Salud"
    
format:
  html:
    toc: true
    number-sections: true
    code-fold: true
execute:
  warning: false
  message: false
  fig-width: 12
  fig-height: 10
---

# Análisis de Lactancia Materna en Chile 2023-2024

## Introducción

Este análisis examina los patrones de lactancia materna en Chile durante los años 2023 y 2024, considerando diferentes tipos de alimentación infantil, meses de vida del lactante y características demográficas.

## Métodos

### Configuración inicial y carga de paquetes

```{r message=FALSE, warning=FALSE}
install_and_load_packages <- function(packages) {
  for (package in packages) {
    if (!require(package, character.only = TRUE)) {
      install.packages(package)
      library(package, character.only = TRUE)
    }
  }
}

necessary_packages <- c("knitr", "tidyverse", "naniar", "kableExtra", 
                        "DT", "readr", "data.table", "stringr", "ggpubr", 
                        "scales", "plotly", "chilemapas")

install_and_load_packages(necessary_packages)

opts_chunk$set(
  echo = TRUE,
  warning = FALSE,
  message = FALSE)

Sys.setenv("VROOM_CONNECTION_SIZE" = 100000000000)
```

### Carga y procesamiento de datos

```{r}
# ---- 1) Archivos 2019–2024 ---------------------------------------------------
root <- paste0(gsub("/docs", "", getwd()), "/data/")
file_paths <- list.files(root, pattern = "SerieA_.*\\.(txt|csv)$", full.names = TRUE)

# Quedarse solo con 2019–2024 y ordenar
years_found <- as.integer(gsub(".*_(\\d{4}).*", "\\1", basename(file_paths)))
sel <- !is.na(years_found) & years_found >= 2019 & years_found <= 2024
file_paths  <- file_paths[sel]
years_found <- years_found[sel]
ord <- order(years_found)
file_paths  <- file_paths[ord]
years_found <- years_found[ord]

# ---- 2) Cargar a lista nombrada por año --------------------------------------
lista_datos <- lapply(seq_along(file_paths), function(i) {
  f <- file_paths[i]
  data.table::fread(f, sep = ";", encoding = ifelse(grepl("_2024", f), "Latin-1", "UTF-8"))
})
names(lista_datos) <- as.character(years_found)

# ---- 3) Filtrar por RM (código región 13) ------------------------------------
lista_datos <- lapply(lista_datos, function(dt) {
  dt[grepl("^13", as.character(IdComuna))]
})

# ---- 4) Filtrar por códigos de lactancia -------------------------------------
codigos_lactancia <- c(
  "A0200002",  # Lactancia Materna Exclusiva
  "03500359",  # Lactancia Materna / Fórmula Láctea
  "03500360",  # Fórmula Láctea
  "A0200003",  # Lactancia Materna + Alimentación Complementaria
  "03600140",  # LM / Fórmula / Alimentación Complementaria
  "03600150",  # Fórmula + Alimentación Complementaria
  "A0200001"   # Total Niños/as Controlados (denominador)
)

lista_datos_lactancia <- lapply(lista_datos, function(dt) dt[CodigoPrestacion %in% codigos_lactancia])

# ---- 5) Helpers para mapear columnas por año (robusto entre 2019–2024) -------
first_existing <- function(candidates, available) {
  x <- candidates[candidates %in% available]
  if (length(x) == 0) NA_character_ else x[1]
}

get_column_map <- function(dt, ano_chr) {
  ano  <- as.integer(ano_chr)
  cols <- names(dt)

  if (ano <= 2023) {
    # Formato tipo 2023
    tot <- first_existing(c("Col01"), cols)          # TOTAL
    m1  <- first_existing(c("Col03","Col04"), cols)  # 1° mes
    m3  <- first_existing(c("Col04","Col05"), cols)  # 3° mes
    m6  <- first_existing(c("Col05","Col06"), cols)  # 6° mes
    po  <- first_existing(c("Col08","Col09"), cols)  # Pueblos Originarios
    mi  <- first_existing(c("Col09","Col10"), cols)  # Migrantes
  } else {
    # Formato tipo 2024
    tot <- first_existing(c("Col01"), cols)
    m1  <- first_existing(c("Col04","Col03"), cols)
    m3  <- first_existing(c("Col05","Col04"), cols)
    m6  <- first_existing(c("Col06","Col05"), cols)
    po  <- first_existing(c("Col09","Col08"), cols)
    mi  <- first_existing(c("Col10","Col09"), cols)
  }

  columnas <- c(tot, m1, m3, m6, po, mi)
  nombres  <- c("TOTAL","1° mes","3° mes","6° mes","Pueblos Originarios","Migrantes")
  valid    <- !is.na(columnas)

  list(columnas = columnas[valid], nombres = nombres[valid])
}

# ---- 6) Funciones de procesamiento (por año y por comuna) --------------------
procesar_datos_año <- function(dt, ano_chr) {
  map <- get_column_map(dt, ano_chr)

  # Convertir a numérico de forma segura
  dt[, (map$columnas) := lapply(.SD, function(x) as.numeric(gsub(",", ".", as.character(x)))),
     .SDcols = map$columnas]

  # Agregar por código de prestación
  out <- dt[, lapply(.SD, sum, na.rm = TRUE),
            by = .(CodigoPrestacion), .SDcols = map$columnas]
  data.table::setnames(out, map$columnas, map$nombres)

  # Descripciones legibles
  out[, Tipo_Alimentacion := dplyr::recode(
    CodigoPrestacion,
    "A0200002" = "Lactancia Materna Exclusiva",
    "03500359" = "Lactancia Materna / Fórmula Láctea",
    "03500360" = "Fórmula Láctea",
    "A0200003" = "Lactancia Materna + Alimentación Complementaria",
    "03600140" = "LM / Fórmula / Alimentación Complementaria",
    "03600150" = "Fórmula + Alimentación Complementaria",
    "A0200001" = "Total Niños/as Controlados",
    .default     = "Otro"
  )]

  out[, Año := as.integer(ano_chr)]
  data.table::setcolorder(out, c("Año","CodigoPrestacion","Tipo_Alimentacion", map$nombres))
  out[]
}

procesar_datos_comuna <- function(dt, ano_chr) {
  map <- get_column_map(dt, ano_chr)

  dt[, (map$columnas) := lapply(.SD, function(x) as.numeric(gsub(",", ".", as.character(x)))),
     .SDcols = map$columnas]

  out <- dt[, lapply(.SD, sum, na.rm = TRUE),
            by = .(CodigoPrestacion, IdComuna), .SDcols = map$columnas]
  data.table::setnames(out, map$columnas, map$nombres)

  out[, Tipo_Alimentacion := dplyr::recode(
    CodigoPrestacion,
    "A0200002" = "Lactancia Materna Exclusiva",
    "03500359" = "Lactancia Materna / Fórmula Láctea",
    "03500360" = "Fórmula Láctea",
    "A0200003" = "Lactancia Materna + Alimentación Complementaria",
    "03600140" = "LM / Fórmula / Alimentación Complementaria",
    "03600150" = "Fórmula + Alimentación Complementaria",
    "A0200001" = "Total Niños/as Controlados",
    .default     = "Otro"
  )]

  out[, Año := as.integer(ano_chr)]
  data.table::setcolorder(out, c("Año","IdComuna","CodigoPrestacion","Tipo_Alimentacion", map$nombres))
  out[]
}

# ---- 7) Aplicar a TODOS los años (listas nombradas) --------------------------
resumen_anual <- lapply(names(lista_datos_lactancia), function(ano) {
  procesar_datos_año(lista_datos_lactancia[[ano]], ano)
})
names(resumen_anual) <- names(lista_datos_lactancia)

resumen_comuna <- lapply(names(lista_datos_lactancia), function(ano) {
  procesar_datos_comuna(lista_datos_lactancia[[ano]], ano)
})
names(resumen_comuna) <- names(lista_datos_lactancia)

# ---- 8) (Opcional) Combinar a un solo objeto por facilidad de análisis -------
datos_anual  <- data.table::rbindlist(resumen_anual,  use.names = TRUE, fill = TRUE)
datos_comuna <- data.table::rbindlist(resumen_comuna, use.names = TRUE, fill = TRUE)

# datos_comuna <- data.table::rbindlist(resumen_comuna, use.names = TRUE, fill = TRUE)

lut_comunas_rm <- tibble::tribble(
  ~IdComuna, ~Comuna,
  "13101","Santiago","13102","Cerrillos","13103","Cerro Navia","13104","Conchalí",
  "13105","El Bosque","13106","Estación Central","13107","Huechuraba","13108","Independencia",
  "13109","La Cisterna","13110","La Florida","13111","La Granja","13112","La Pintana",
  "13113","La Reina","13114","Las Condes","13115","Lo Barnechea","13116","Lo Espejo",
  "13117","Lo Prado","13118","Macul","13119","Maipú","13120","Ñuñoa",
  "13121","Pedro Aguirre Cerda","13122","Peñalolén","13123","Providencia","13124","Pudahuel",
  "13125","Quilicura","13126","Quinta Normal","13127","Recoleta","13128","Renca",
  "13129","San Joaquín","13130","San Miguel","13131","San Ramón","13132","Vitacura",
  "13201","Colina","13202","Lampa","13203","Tiltil",
  "13301","Puente Alto","13302","Pirque","13303","San José de Maipo",
  "13401","San Bernardo","13402","Buin","13403","Paine","13404","Calera de Tango",
  "13501","Melipilla","13502","Alhué","13503","Curacaví","13504","María Pinto","13505","San Pedro",
  "13601","Talagante","13602","El Monte","13603","Isla de Maipo","13604","Padre Hurtado","13605","Peñaflor"
)

# Normaliza tipo para evitar fallos en el join
datos_comuna[, IdComuna := as.character(IdComuna)]

# Agrega nombre de comuna a tu tabla combinada por comuna
datos_comuna <- datos_comuna %>%
  dplyr::left_join(lut_comunas_rm, by = "IdComuna") %>%
  dplyr::mutate(Comuna = dplyr::coalesce(Comuna, IdComuna)) %>%
  data.table::as.data.table()

# Objetos de salida:
# - lista_datos_lactancia : raw filtrado por año (2019–2024)
# - resumen_anual         : lista por año (agregado por CodigoPrestacion)
# - resumen_comuna        : lista por año (agregado por IdComuna + CodigoPrestacion)
# - datos_anual / datos_comuna : combinados (útiles para ggplot, DT, etc.)
```

# Restultados

## Total según tipo de lactancia 2019-2024

```{r}

# 1) Unir todo y quedarnos solo con tipos de lactancia (excluye A0200001)
anual_all <- data.table::rbindlist(resumen_anual, use.names = TRUE, fill = TRUE)

# Si hubiera nombres distintos por seguridad:
if (!("Año" %in% names(anual_all))) {
  stop("El objeto 'resumen_anual' debe contener una columna 'Año'.")
}
if (!("TOTAL" %in% names(anual_all))) {
  stop("No se encontró la columna 'TOTAL' en los resúmenes anuales.")
}

lactancias <- anual_all[
  Tipo_Alimentacion != "Total Niños/as Controlados" & !is.na(TOTAL)
]

# 2) Denominador: suma TOTAL por año de todos los tipos de lactancia
den_anual <- lactancias[, .(Denominador_Anual = sum(TOTAL, na.rm = TRUE)), by = Año]

# 3) Numerador: TOTAL por año y tipo (ya viene agregado por código; sum por robustez)
num_anual <- lactancias[, .(Total = sum(TOTAL, na.rm = TRUE)), by = .(Año, Tipo_Alimentacion)]

# 4) Calcular porcentaje por año y tipo
tabla_totales_long <- den_anual[num_anual, on = "Año"][
  , `Porcentaje (%)` := ifelse(Denominador_Anual > 0,
                               round(100 * Total / Denominador_Anual, 2),
                               NA_real_)
][
  , Denominador_Anual := NULL
][order(Año, -`Porcentaje (%)`)]

# 5) Vista WIDE (columnas por año, con Total y %)
tabla_totales_wide <- tabla_totales_long %>%
  mutate(Año = as.character(Año)) %>%
  pivot_wider(
    names_from  = Año,
    values_from = c(Total, `Porcentaje (%)`),
    names_sep   = " "
  ) %>%
  arrange(Tipo_Alimentacion)

# 6) Tablas interactivas --------------------------------------------------------
DT::datatable(
  tabla_totales_long,
  caption = "Totales y porcentajes por tipo de lactancia (denominador = suma anual de todos los tipos).",
  extensions = c("Buttons"),
  options = list(
    dom = "Bfrtip",
    buttons = c("copy", "csv", "excel", "pdf", "print"),
    pageLength = 15,
    scrollX = TRUE,
    autoWidth = TRUE,
    columnDefs = list(list(className = "dt-center", targets = "_all"))
  )
) %>%
  DT::formatRound(columns = "Porcentaje (%)", digits = 2)

```
```{r}
# Paleta Okabe–Ito (viva y color-blind friendly)
pal_okabe_ito <- c(
  "#0072B2", "#D55E00", "#009E73", "#CC79A7",
  "#F0E442", "#56B4E9", "#E69F00", "#000000"
)

# Asegurar tipos y etiquetas
plot_df <- tabla_totales_long %>%
  dplyr::mutate(
    Tipo_Alimentacion = as.factor(Tipo_Alimentacion),
    label_pct = paste0(format(round(`Porcentaje (%)`, 1), nsmall = 1), "%")
  )

# Mapa estable de colores por tipo
tipos <- levels(plot_df$Tipo_Alimentacion)
pal_map <- setNames(rep(pal_okabe_ito, length.out = length(tipos)), tipos)

yrs <- sort(unique(plot_df$Año))

library(ggplot2)
p_lineas <- ggplot(
  plot_df,
  aes(x = Año, y = `Porcentaje (%)`,
      color = Tipo_Alimentacion, group = Tipo_Alimentacion)
) +
  geom_line(linewidth = 1.1, alpha = 0.55) +
  geom_point(size = 2.6, alpha = 0.9) +
  geom_text(aes(label = label_pct),
            vjust = -0.6, size = 3, show.legend = FALSE, check_overlap = TRUE) +
  scale_color_manual(values = pal_map, name = "Tipo de lactancia") +
  scale_x_continuous(breaks = yrs) +
  scale_y_continuous(
    labels = scales::percent_format(scale = 1),
    limits = c(0, NA), expand = expansion(mult = c(0.02, 0.08))
  ) +
  labs(
    title = "Evolución anual de los porcentajes por tipo de lactancia (RM)",
    subtitle = "Denominador: suma anual de todos los tipos de lactancia",
    x = "Año",
    y = "Porcentaje del total anual"
  ) +
  theme_minimal(base_size = 13) +
  theme(
    legend.position = "bottom",
    panel.grid.minor = element_blank()
  )

p_lineas

```
## Total según tipo de lactancia y mes de lactancia 2019-2024

```{r}
# --- 1) Porcentajes por mes (1°, 3°, 6°): denominador = suma anual por mes ----
# Requiere: 'resumen_anual' (lista por año) ya creada con columnas "1° mes", "3° mes", "6° mes".
library(data.table); library(dplyr); library(tidyr)

build_long_mes <- function(dt) {
  cols_meses <- c("1° mes","3° mes","6° mes")
  use_cols   <- intersect(cols_meses, names(dt))
  if (length(use_cols) == 0) return(NULL)

  d <- data.table::copy(dt)
  # Excluir el denominador de niños controlados si existiera en las columnas de mes
  d <- d[Tipo_Alimentacion != "Total Niños/as Controlados"]

  long <- data.table::melt(
    d,
    id.vars = c("Año","CodigoPrestacion","Tipo_Alimentacion"),
    measure.vars = use_cols,
    variable.name = "Mes",
    value.name = "TotalMes",
    variable.factor = FALSE
  )
  long[, TotalMes := as.numeric(TotalMes)]
  long
}

meses_long_list <- lapply(resumen_anual, build_long_mes)
meses_long <- data.table::rbindlist(
  Filter(Negate(is.null), meses_long_list), use.names = TRUE, fill = TRUE
)

# Denominador por Año-Mes = suma de todos los tipos
den_mes <- meses_long[, .(DenomMes = sum(TotalMes, na.rm = TRUE)), by = .(Año, Mes)]

# Tabla LONG final con % por mes
tabla_meses_long <- den_mes[meses_long, on = c("Año","Mes")][
  , `Porcentaje (%)` := ifelse(DenomMes > 0, round(100 * TotalMes / DenomMes, 2), NA_real_)
][
  , .(Año,
      Mes = factor(Mes, levels = c("1° mes","3° mes","6° mes")),
      Tipo_Alimentacion,
      Total = TotalMes,
      `Porcentaje (%)`)
][order(Mes, Año, -`Porcentaje (%)`)]

# (Opcional) Tablas WIDE por mes (lista): Total y % en columnas por Año
mes_levels <- levels(na.omit(tabla_meses_long$Mes))
tablas_mes_wide <- lapply(mes_levels, function(m) {
  tabla_meses_long %>%
    dplyr::filter(Mes == m) %>%
    tidyr::pivot_wider(
      names_from  = Año,
      values_from = c(Total, `Porcentaje (%)`),
      names_sep   = " "
    ) %>%
    arrange(Tipo_Alimentacion)
})
names(tablas_mes_wide) <- mes_levels

```


```{r}
# --- 2) Tabla interactiva LONG (todos los meses juntos) -----------------------
library(DT)
DT::datatable(
  tabla_meses_long,
  caption = "Totales y porcentajes por mes (1°, 3°, 6°) y tipo de lactancia. Denominador: suma por mes y año.",
  extensions = c("Buttons"),
  options = list(
    dom = "Bfrtip",
    buttons = c("copy", "csv", "excel", "pdf", "print"),
    pageLength = 15,
    scrollX = TRUE,
    autoWidth = TRUE,
    columnDefs = list(list(className = "dt-center", targets = "_all"))
  )
) %>%
  DT::formatRound(columns = "Porcentaje (%)", digits = 2)

```
```{r}
# --- 3) Gráfico de líneas con facet_wrap por mes ------------------------------
library(ggplot2); library(scales)

# Paleta Okabe–Ito (viva y segura para daltónicos)
pal_okabe_ito <- c(
  "#0072B2", "#D55E00", "#009E73", "#CC79A7",
  "#F0E442", "#56B4E9", "#E69F00", "#000000"
)

plot_df <- tabla_meses_long %>%
  mutate(
    Tipo_Alimentacion = as.factor(Tipo_Alimentacion),
    Mes = factor(Mes, levels = c("1° mes","3° mes","6° mes")),
    label_pct = ifelse(is.finite(`Porcentaje (%)`),
                       paste0(format(round(`Porcentaje (%)`, 1), nsmall = 1), "%"),
                       NA_character_)
  )

tipos <- levels(plot_df$Tipo_Alimentacion)
pal_map <- setNames(rep(pal_okabe_ito, length.out = length(tipos)), tipos)
yrs <- sort(unique(plot_df$Año))

ggplot(
  plot_df,
  aes(x = Año, y = `Porcentaje (%)`,
      color = Tipo_Alimentacion, group = Tipo_Alimentacion)
) +
  geom_line(linewidth = 1.1, alpha = 0.55) +
  geom_point(size = 2.6, alpha = 0.9) +
  geom_text(aes(label = label_pct),
            vjust = -0.6, size = 3, show.legend = FALSE, check_overlap = TRUE, na.rm = TRUE) +
  scale_color_manual(values = pal_map, name = "Tipo de lactancia") +
  scale_x_continuous(breaks = yrs) +
  scale_y_continuous(
    labels = scales::percent_format(scale = 1),
    limits = c(0, 100),
    expand = expansion(mult = c(0.02, 0.08))
  ) +
  facet_wrap(~ Mes, nrow = 1) +
  labs(
    title = "Evolución anual por mes de lactancia (1°, 3°, 6°)",
    subtitle = "Denominador: suma anual por cada mes y tipo (RM)",
    x = "Año",
    y = "Porcentaje dentro del total del mes"
  ) +
  theme_minimal(base_size = 13) +
  theme(
    legend.position = "bottom",
    panel.grid.minor = element_blank()
  )

```
```{r}
library(ggplot2)
library(dplyr)
library(scales)

# Paleta viva (Okabe–Ito)
pal_okabe_ito <- c("#0072B2","#D55E00","#009E73","#CC79A7",
                   "#F0E442","#56B4E9","#E69F00","#000000")

# ---------- Anual: composición 100% por año ----------
df_a <- tabla_totales_long %>%
  mutate(
    Año = factor(Año),
    Tipo_Alimentacion = as.factor(Tipo_Alimentacion),
    label = ifelse(`Porcentaje (%)` >= 5,
                   paste0(round(`Porcentaje (%)`,1),"%"), NA_character_)
  )

tipos_a <- levels(df_a$Tipo_Alimentacion)
pal_map_a <- setNames(rep(pal_okabe_ito, length.out = length(tipos_a)), tipos_a)

ggplot(df_a, aes(x = Año, y = Total, fill = Tipo_Alimentacion)) +
  geom_bar(stat = "identity", position = "fill", alpha = 0.9) +
  geom_text(aes(label = label),
            position = position_fill(vjust = 0.5),
            size = 3, color = "white", na.rm = TRUE, show.legend = FALSE) +
  scale_fill_manual(values = pal_map_a, name = "Tipo de lactancia") +
  scale_y_continuous(labels = percent_format(accuracy = 1)) +
  labs(
    title = "Composición anual (100% apilado)",
    subtitle = "Cada barra es un año; alturas relativas = participación por tipo",
    x = "Año", y = "Participación dentro del año"
  ) +
  theme_minimal(base_size = 13) +
  theme(legend.position = "bottom", panel.grid.minor = element_blank())

```
```{r}
library(data.table); library(dplyr); library(DT)

# --- A) Asegurar tabla_comunas_long (si no existe, se construye) --------------
if (!exists("tabla_comunas_long")) {
  stopifnot(exists("resumen_comuna"))
  comunal_all <- data.table::rbindlist(resumen_comuna, use.names = TRUE, fill = TRUE)

  # Solo tipos de lactancia (excluye el total de niños controlados)
  comunal_lact <- comunal_all[
    Tipo_Alimentacion != "Total Niños/as Controlados" & !is.na(TOTAL)
  ]

  # Normalizar tipo para joins
  comunal_lact[, IdComuna := as.character(IdComuna)]

  # Numerador: TOTAL por (Año, IdComuna, Tipo)
  num_by_comm <- comunal_lact[
    , .(Total = sum(TOTAL, na.rm = TRUE)), by = .(Año, IdComuna, Tipo_Alimentacion)
  ]

  # Denominador: suma de todos los tipos por (Año, IdComuna)
  den_by_comm <- num_by_comm[
    , .(Denom = sum(Total, na.rm = TRUE)), by = .(Año, IdComuna)
  ]

  # Porcentajes por comuna-año-tipo
  tabla_comunas_long <- den_by_comm[num_by_comm, on = c("Año","IdComuna")][
    , `Porcentaje (%)` := ifelse(Denom > 0, round(100 * Total / Denom, 2), NA_real_)
  ][
    , .(Año, IdComuna, Tipo_Alimentacion, Total, `Porcentaje (%)`)
  ]
}

# --- B) Agregar NOMBRES de comuna usando tu LUT manual (RM) -------------------
# Requiere: objeto 'lut_comunas_rm' ya creado
lut_comunas_rm <- lut_comunas_rm %>% 
  mutate(IdComuna = as.character(IdComuna))

tabla_comunas_long[, IdComuna := as.character(IdComuna)]
tabla_comunas_long <- tabla_comunas_long %>%
  left_join(lut_comunas_rm, by = "IdComuna") %>%
  mutate(Comuna = coalesce(Comuna, IdComuna)) %>%
  data.table::as.data.table()

# --- C) Tabla completa ordenada (todas las comunas × años × tipos) ------------
tabla_comunas_completa <- tabla_comunas_long %>%
  select(Comuna, Año, Tipo_Alimentacion, Total, `Porcentaje (%)`) %>%
  arrange(Comuna, Año, Tipo_Alimentacion)

DT::datatable(
  tabla_comunas_completa,
  caption = "Comunas RM: Totales y porcentajes por año y tipo de lactancia (denominador = suma de tipos por comuna-año).",
  extensions = c("Buttons"),
  options = list(
    dom = "Bfrtip",
    buttons = c("copy","csv","excel","pdf","print"),
    pageLength = 25,
    scrollX = TRUE,
    autoWidth = TRUE,
    columnDefs = list(list(className = "dt-center", targets = "_all"))
  )
) %>%
  DT::formatRound(columns = "Porcentaje (%)", digits = 2)

```
```{r}
library(ggplot2); library(scales); library(dplyr)

# --- Asegurar nombres de comuna en tabla_comunas_long -------------------------
if (!"Comuna" %in% names(tabla_comunas_long)) {
  stopifnot(exists("lut_comunas_rm"))
  tabla_comunas_long <- tabla_comunas_long %>%
    mutate(IdComuna = as.character(IdComuna)) %>%
    left_join(lut_comunas_rm %>% mutate(IdComuna = as.character(IdComuna)),
              by = "IdComuna") %>%
    mutate(Comuna = coalesce(Comuna, IdComuna))
}

# Asegurar tipo numérico para el eje X
tabla_comunas_long <- tabla_comunas_long %>%
  mutate(Año = as.integer(Año))

# --- Selección: 10 comunas con menor % de LME en 2024 -------------------------
sel10_2024 <- tabla_comunas_long %>%
  filter(Año == 2024,
         Tipo_Alimentacion == "Lactancia Materna Exclusiva",
         !is.na(`Porcentaje (%)`)) %>%
  arrange(`Porcentaje (%)`, Total) %>%
  slice_head(n = 10)

orden_facetas <- sel10_2024 %>%
  arrange(`Porcentaje (%)`) %>%
  pull(Comuna)

# --- Datos para el gráfico: TODOS los tipos para esas 10 comunas --------------
plot_df_alltypes <- tabla_comunas_long %>%
  filter(Comuna %in% orden_facetas) %>%
  mutate(
    Comuna = factor(Comuna, levels = orden_facetas),
    Tipo_Alimentacion = as.factor(Tipo_Alimentacion),
    label_pct = ifelse(is.finite(`Porcentaje (%)`),
                       paste0(format(round(`Porcentaje (%)`, 1), nsmall = 1), "%"),
                       NA_character_)
  )

# Paleta Okabe–Ito (viva y segura); se recicla si hay > 8 tipos
pal_okabe_ito <- c(
  "#0072B2", "#D55E00", "#009E73", "#CC79A7",
  "#F0E442", "#56B4E9", "#E69F00", "#000000"
)
tipos <- levels(plot_df_alltypes$Tipo_Alimentacion)
pal_map <- setNames(rep(pal_okabe_ito, length.out = length(tipos)), tipos)

# Eje X: mostrar todos los años presentes en la selección
yrs <- sort(unique(plot_df_alltypes$Año))

ggplot(
  plot_df_alltypes,
  aes(x = Año, y = `Porcentaje (%)`,
      color = Tipo_Alimentacion, group = Tipo_Alimentacion)
) +
  geom_line(linewidth = 1.05, alpha = 0.6) +
  geom_point(size = 2.4, alpha = 0.9) +
  geom_text(aes(label = label_pct),
            vjust = -0.7, size = 2.6, show.legend = FALSE,
            check_overlap = TRUE, na.rm = TRUE) +
  scale_color_manual(values = pal_map, name = "Tipo de lactancia") +
  scale_x_continuous(breaks = yrs) +
  scale_y_continuous(
    labels = scales::percent_format(scale = 1),
    limits = c(0, 100),
    expand = expansion(mult = c(0.02, 0.10))
  ) +
  facet_wrap(~ Comuna, ncol = 5) +
  labs(
    title = "Evolución de los porcentajes por tipo de lactancia",
    subtitle = "Facet: 10 comunas con menor % de LME en 2024 • Denominador por comuna-año = suma de todos los tipos",
    x = "Año", y = "Porcentaje dentro de la comuna-año"
  ) +
  theme_minimal(base_size = 13) +
  theme(
    legend.position = "bottom",
    legend.box = "vertical",
    panel.grid.minor = element_blank()
  )
```
```{r}
library(data.table); library(dplyr); library(tidyr); library(DT)

# --- 1) Tabla mensual por comuna (1°, 3°, 6°) ---------------------------------
stopifnot(exists("resumen_comuna"))
stopifnot(exists("lut_comunas_rm"))

# Unir años, quedarnos con tipos de lactancia (excluye total niños controlados)
comunal_all <- data.table::rbindlist(resumen_comuna, use.names = TRUE, fill = TRUE)
comunal_lact <- comunal_all[Tipo_Alimentacion != "Total Niños/as Controlados"]

# Columnas de meses disponibles
cols_meses <- intersect(c("1° mes","3° mes","6° mes"), names(comunal_lact))
if (length(cols_meses) == 0) stop("No se encontraron columnas mensuales: '1° mes', '3° mes', '6° mes'.")

# Pasar a formato largo mensual
long_m <- data.table::melt(
  comunal_lact,
  id.vars = c("Año","IdComuna","CodigoPrestacion","Tipo_Alimentacion"),
  measure.vars = cols_meses,
  variable.name = "Mes",
  value.name   = "TotalMes",
  variable.factor = FALSE
)

# Asegurar tipos
long_m[, `:=`(
  Año = as.integer(Año),
  IdComuna = as.character(IdComuna),
  TotalMes = as.numeric(gsub(",", ".", as.character(TotalMes)))
)]

# Numerador robusto por (Año, IdComuna, Tipo, Mes)
num_cmm <- long_m[
  , .(TotalMes = sum(TotalMes, na.rm = TRUE)),
  by = .(Año, IdComuna, Tipo_Alimentacion, Mes)
]

# Denominador por (Año, IdComuna, Mes) = suma de todos los tipos
den_cmm <- num_cmm[
  , .(DenomMes = sum(TotalMes, na.rm = TRUE)),
  by = .(Año, IdComuna, Mes)
]

# Calcular % y ordenar
tabla_comunas_meses_long <- den_cmm[num_cmm, on = c("Año","IdComuna","Mes")][
  , `Porcentaje (%)` := ifelse(DenomMes > 0, round(100 * TotalMes / DenomMes, 2), NA_real_)
][
  , .(Año, IdComuna, Mes, Tipo_Alimentacion, Total = TotalMes, `Porcentaje (%)`)
]

# Agregar nombres de comuna (LUT manual RM)
lut_comunas_rm <- lut_comunas_rm %>% mutate(IdComuna = as.character(IdComuna))
tabla_comunas_meses_long <- tabla_comunas_meses_long %>%
  left_join(lut_comunas_rm, by = "IdComuna") %>%
  mutate(
    Comuna = coalesce(Comuna, IdComuna),
    Mes = factor(Mes, levels = c("1° mes","3° mes","6° mes"))
  ) %>%
  arrange(Comuna, Mes, Año, Tipo_Alimentacion) %>%
  data.table::as.data.table()

# Tabla interactiva completa (todas las comunas × meses × años × tipos)
DT::datatable(
  tabla_comunas_meses_long %>%
    select(Comuna, IdComuna, Mes, Año, Tipo_Alimentacion, Total, `Porcentaje (%)`),
  caption = "Comunas RM: Totales y porcentajes por mes (1°, 3°, 6°), año y tipo de lactancia. Denominador = suma de tipos por comuna-año-mes.",
  extensions = c("Buttons"),
  options = list(
    dom = "Bfrtip",
    buttons = c("copy","csv","excel","pdf","print"),
    pageLength = 25,
    scrollX = TRUE,
    autoWidth = TRUE,
    columnDefs = list(list(className = "dt-center", targets = "_all"))
  )
) %>% DT::formatRound(columns = "Porcentaje (%)", digits = 2)

```
```{r}
#| fig-height: 20
#| fig-width: 20

# --- 2) Barras 100% apiladas con facet_wrap (10 peores LME 2024) --------------
library(ggplot2); library(scales)

# Asegurar que existe tabla_comunas_long con LME anual (para ranking 2024)
if (!exists("tabla_comunas_long")) {
  # Construcción mínima desde comunal_all (TOTAL anual por comuna-tipo)
  comunal_all <- data.table::rbindlist(resumen_comuna, use.names = TRUE, fill = TRUE)
  comunal_lact_tot <- comunal_all[
    Tipo_Alimentacion != "Total Niños/as Controlados" & !is.na(TOTAL)
  ][, IdComuna := as.character(IdComuna)]

  num_by_comm_tot <- comunal_lact_tot[
    , .(Total = sum(TOTAL, na.rm = TRUE)), by = .(Año, IdComuna, Tipo_Alimentacion)
  ]
  den_by_comm_tot <- num_by_comm_tot[
    , .(Denom = sum(Total, na.rm = TRUE)), by = .(Año, IdComuna)
  ]

  tabla_comunas_long <- den_by_comm_tot[num_by_comm_tot, on = c("Año","IdComuna")][
    , `Porcentaje (%)` := ifelse(Denom > 0, round(100 * Total / Denom, 2), NA_real_)
  ][
    , .(Año, IdComuna, Tipo_Alimentacion, Total, `Porcentaje (%)`)
  ] %>%
    left_join(lut_comunas_rm %>% mutate(IdComuna = as.character(IdComuna)), by = "IdComuna") %>%
    mutate(Comuna = coalesce(Comuna, IdComuna)) %>%
    data.table::as.data.table()
}

# Selección de las 10 comunas con menor % LME en 2024 (ranking anual)
sel10_2024 <- tabla_comunas_long %>%
  filter(Año == 2024,
         Tipo_Alimentacion == "Lactancia Materna Exclusiva",
         !is.na(`Porcentaje (%)`)) %>%
  arrange(`Porcentaje (%)`, Total) %>%
  slice_head(n = 10)

orden_facetas <- sel10_2024 %>%
  arrange(`Porcentaje (%)`) %>%
  pull(Comuna)

# Datos para el gráfico (mensual) solo para esas comunas
df_plot <- tabla_comunas_meses_long %>%
  filter(Comuna %in% orden_facetas) %>%
  mutate(
    Comuna = factor(Comuna, levels = orden_facetas),
    label = ifelse(`Porcentaje (%)` >= 6,
                   paste0(round(`Porcentaje (%)`, 1), "%"),
                   NA_character_)
  )

# Paleta Okabe–Ito (viva y segura); se recicla si hay > 8 tipos
pal_okabe_ito <- c("#0072B2","#D55E00","#009E73","#CC79A7",
                   "#F0E442","#56B4E9","#E69F00","#000000")
tipos <- levels(factor(df_plot$Tipo_Alimentacion))
pal_map <- setNames(rep(pal_okabe_ito, length.out = length(tipos)), tipos)

ggplot(
  df_plot,
  aes(x = Año, y = Total, fill = Tipo_Alimentacion)
) +
  geom_bar(stat = "identity", position = "fill", alpha = 0.9) +
  geom_text(aes(label = label),
            position = position_fill(vjust = 0.5),
            size = 2.6, color = "white", na.rm = TRUE, show.legend = FALSE) +
  scale_fill_manual(values = pal_map, name = "Tipo de lactancia") +
  scale_y_continuous(labels = scales::percent_format(accuracy = 1)) +
  facet_wrap(~ Comuna + Mes, ncol = 5) +
  labs(
    title = "Composición mensual (100% apilado) por tipo de lactancia",
    subtitle = "Facet: 10 comunas con menor % de LME en 2024 • Paneles por comuna y mes (1°, 3°, 6°)",
    x = "Año", y = "Participación dentro de la comuna-año-mes"
  ) +
  theme_minimal(base_size = 13) +
  theme(
    legend.position = "bottom",
    panel.grid.minor = element_blank()
  )

```

```{r}
library(data.table); library(dplyr); library(tidyr); library(DT)

# --- Construir tabla anual: Tipo de lactancia × Grupo poblacional × Año -------
# Requiere: 'resumen_anual' creado antes (con columnas: TOTAL, Pueblos Originarios, Migrantes)

anual_all <- data.table::rbindlist(resumen_anual, use.names = TRUE, fill = TRUE)

stopifnot("Año" %in% names(anual_all), "TOTAL" %in% names(anual_all))

# Usar solo tipos de lactancia (excluir total de niños controlados)
lact <- anual_all[
  Tipo_Alimentacion != "Total Niños/as Controlados" & !is.na(TOTAL)
]

# Asegurar columnas de grupos; si no existen, poner 0
if (!("Pueblos Originarios" %in% names(lact))) lact[, `Pueblos Originarios` := 0]
if (!("Migrantes" %in% names(lact)))          lact[, Migrantes := 0]

# Convertir a numérico de forma segura
to_num <- function(x) as.numeric(gsub(",", ".", as.character(x)))
num_cols <- intersect(c("TOTAL", "Pueblos Originarios", "Migrantes"), names(lact))
lact[, (num_cols) := lapply(.SD, to_num), .SDcols = num_cols]

# Calcular Población General = TOTAL - (PO + Migrantes), truncando en 0
lact[, `Población General` := pmax(
  0,
  TOTAL - (ifelse(is.na(`Pueblos Originarios`), 0, `Pueblos Originarios`) +
           ifelse(is.na(Migrantes), 0, Migrantes))
)]

# Pasar a formato largo por grupo
long_grupo <- data.table::melt(
  lact,
  id.vars = c("Año","CodigoPrestacion","Tipo_Alimentacion"),
  measure.vars = c("Pueblos Originarios","Migrantes","Población General"),
  variable.name = "Grupo", value.name = "TotalGrupo",
  variable.factor = FALSE
)

# Denominador por (Año, Grupo): suma de todos los tipos
den_grupo <- long_grupo[, .(DenomGrupo = sum(TotalGrupo, na.rm = TRUE)), by = .(Año, Grupo)]

# Tabla final con % por (Año, Grupo, Tipo_Alimentacion)
tabla_grupo_lact_long <- den_grupo[long_grupo, on = c("Año","Grupo")][
  , `Porcentaje (%)` := ifelse(DenomGrupo > 0, round(100 * TotalGrupo / DenomGrupo, 2), NA_real_)
][
  , .(Año,
      Grupo = factor(Grupo, levels = c("Población General","Pueblos Originarios","Migrantes")),
      Tipo_Alimentacion,
      Total = TotalGrupo,
      `Porcentaje (%)`)
][order(Grupo, Año, -`Porcentaje (%)`)]

# Tabla interactiva
DT::datatable(
  tabla_grupo_lact_long,
  caption = "Tipo de lactancia por grupo poblacional y año (denominador: suma de tipos dentro de cada grupo y año).",
  extensions = c("Buttons"),
  options = list(
    dom = "Bfrtip",
    buttons = c("copy","csv","excel","pdf","print"),
    pageLength = 20,
    scrollX = TRUE,
    autoWidth = TRUE,
    columnDefs = list(list(className = "dt-center", targets = "_all"))
  )
) %>% DT::formatRound(columns = "Porcentaje (%)", digits = 2)

```
```{r}
# --- Gráfico: Barras 100% apiladas, facet_wrap por Grupo ----------------------
library(ggplot2); library(scales)

df_plot <- tabla_grupo_lact_long %>%
  mutate(
    Año = factor(Año),
    # Etiqueta solo si el tramo es suficientemente grande (umbral 6%)
    label = ifelse(`Porcentaje (%)` >= 6, paste0(round(`Porcentaje (%)`, 1), "%"), NA_character_)
  )

# Paleta Okabe–Ito (viva y segura); se recicla si hay > 8 tipos
pal_okabe_ito <- c("#0072B2","#D55E00","#009E73","#CC79A7",
                   "#F0E442","#56B4E9","#E69F00","#000000")
tipos <- levels(factor(df_plot$Tipo_Alimentacion))
pal_map <- setNames(rep(pal_okabe_ito, length.out = length(tipos)), tipos)

ggplot(
  df_plot,
  aes(x = Año, y = Total, fill = Tipo_Alimentacion)
) +
  geom_bar(stat = "identity", position = "fill", alpha = 0.9) +
  geom_text(aes(label = label),
            position = position_fill(vjust = 0.5),
            size = 3, color = "white", na.rm = TRUE, show.legend = FALSE) +
  scale_fill_manual(values = pal_map, name = "Tipo de lactancia") +
  scale_y_continuous(labels = percent_format(accuracy = 1)) +
  facet_wrap(~ Grupo, nrow = 1) +
  labs(
    title = "Composición anual por tipo de lactancia y grupo poblacional",
    subtitle = "Cada panel es un grupo (Población general, Pueblos originarios, Migrantes). Barras 100% apiladas por año.",
    x = "Año", y = "Participación dentro del grupo y año"
  ) +
  theme_minimal(base_size = 13) +
  theme(
    legend.position = "bottom",
    panel.grid.minor = element_blank()
  )

```

